【裁判字號】    91,家訴,86
【裁判日期】    920519
【裁判案由】    婚姻無效
【裁判全文】
臺灣桃園地方法院民事判決  九十一年度家訴字第八六號
    原      告  乙○○
    被      告  甲○○
右當事人間請求婚姻關係不成立事件，本院判決如左：
    主      文
確認原告與被告間之婚姻關係不成立。
訴訟費用由被告負擔。
    事      實
壹、原告方面
  一、聲明：如主文所示。
  二、陳述：按結婚應有公開儀式及二人以上之證人，民法第九百八十二條第一項定
            有明文；又按結婚不具備第九百八十二條第一項之方式者無效，並為民
            法第九百八十八條所明定。本件兩造前於民國八十五年九月二十八日結
            婚，婚後原告孕有一女，惟因原告不願撫育，兩造遂於八十七年八月離
            婚後，原告先後產下蘇羿璇、蘇煜堯、蘇煜舜，詎料被告竟趁辦理蘇煜
            堯、蘇煜舜二子之戶籍登記時，盜用原告身分證及印章，偽造原告之署
            名及結婚證書，持以向桃園縣八德市戶政事務所辦理結婚登記，業經桃
            園地檢署偵查起訴，並經鈞院判決有罪在案，查兩造暨未再婚，亦無舉
            行公開之結婚儀式，僅係被告偽造文書辦理結婚之戶籍登記，依法兩造
            婚姻關係當不成立。
  三、證據：提出戶籍謄本、協議離婚書、子女監護權約定書、本院九十年度壢簡字
            第九八三號刑事簡易判決影本各乙件為證。
貳、被告方面：
  一、聲明：同意原告之請求。
  二、陳述：對原告之主張均為真實。
參、本院依職權調閱本院九十年度壢簡字第九八三號偽造文書案卷。
    理      由
一、按訴狀送達後，原告不得將原訴變更或追加他訴，但經被告同意者力不在此限，
    民事訴訟法第二百五十五條第一項第一款定有明文。本件原告原起訴聲明確認兩
    造婚姻關係無效，嗣於本院九十二年五月五日行言詞辯論程序時變更聲明為確認
    兩造婚姻關係不成立，此並經被告當庭同意在案，揆諸上開法文，原告此項變更
    自屬合法，合先敘明。
二、本件原告主張兩造前於民國八十五年九月二十八日結婚，婚後原告孕有一女，惟
    因原告不願撫育，兩造遂於八十七年八月離婚後，原告先後產下蘇羿璇、蘇煜堯
    、蘇煜舜，詎料被告竟趁辦理蘇煜堯、蘇煜舜二子之戶籍登記時，盜用原告身分
    證及印章，偽造原告之署名及結婚證書，持以向桃園縣八德市戶政事務所辦理結
    婚登記，業經桃園地檢署偵查起訴，並經鈞院判決有罪在案，查兩造暨未再婚，
    亦無舉行公開之結婚儀式，僅係被告偽造文書辦理結婚之戶籍登記，依法兩造婚
    姻關係當不成立，為此而提起本件訴訟；被告則以原告之陳述為真實，伊同意原
    告之請求等語。
三、經查：兩造緣係夫妻，惟兩造嗣於八十八年四月六日離婚後，即未再行公開結婚
    儀式；另被告於九十年三月八日，利用辦理二人所生親子蘇煜堯、蘇煜舜出生登
    記取得原告身分證及印章之機會，偽簽原告之署名與結婚證書，並持之至桃園縣
    八德市戶政事務所辦理結婚登記之事實，業為兩造所自承屬實，並據原告提出戶
    籍登記謄本及本院九十年度壢簡字第九八三號刑事簡易判決影本各乙紙可稽；此
    外，被告因上開偽造文書犯行，經臺灣桃園地方法院檢察署檢察官偵查起訴後，
    本院於九十年十二月二十一日以九十年度壢簡字第九八三號判處被告有期徒刑三
    月，緩刑三年確定，亦據本院依職權調閱上開案卷後審認屬實，是以原告之主張
    為真實。
四、按結婚，應有公開儀式及二人以上之證人，如不具備此方式者，其婚姻無效，民
    法第九百八十二條第一項、第九百八十八條可資參照；而所謂「結婚之公開儀式
    」，法律上並無限定，惟須有足使一般不特定之人認知當事人結婚行為，若依其
    情狀無從認定舉行結婚儀式，縱當事人及親友間主觀以為舉行婚禮，仍不得謂有
    公開之儀式，司法院院字第一七Ｏ一號解釋可稽。兩造當事人間之婚姻，既欠缺
    結婚之形式要件，則兩造之婚姻關係即為不成立，從而原告請求確認兩造婚姻關
    係不成立，為有理由，應予准許。
據上論結，原告之訴為有理由，依民事訴訟法第七十八條，判決如主文。
中      華      民      國    九十二    年      五      月     十九     日
                                      臺灣桃園地方法院家事法庭
~B法      官  石有為
右為正本係照原本作成
如對本判決上訴應於判決送達後廿日向本院提出上訴狀
中      華      民      國    九十二    年      五       月     十九    日
~B法院書記官  陳美年


司法院資訊處製作；財團法人民間司法改革基金會備份。
